【裁判字號】    96,重上,342
【裁判日期】    970326
【裁判案由】    債務人異議之訴等
【裁判全文】
臺灣高等法院民事判決                 96年度重上字第342號
上  訴  人  甲○○
訴訟代理人  蕭明哲律師
上  訴  人  乙○○
            丁○○（即蔡淑美）
上列  二人
共      同
訴訟代理人  曾森雄律師
被  上訴人  天晟育樂股份有限公司
法定代理人  丙○○    住同上
訴訟代理人  林辰彥律師
複  代理人  黃淑怡律師
            陳佑仲律師
            呂紹聖律師
            施裕琛律師
上列當事人間債務人異議之訴等事件，上訴人對於中華民國96年
4 月30日臺灣新竹地方法院93年度重訴字第53號第一審判決提起
上訴，本院於97年3 月12日言詞辯論終結，判決如下：
    主      文
上訴駁回。
第二審訴訟費用由上訴人甲○○、乙○○、丁○○依序各負擔十
分之七、十分之二、十分之一。
    事實及理由
一、被上訴人主張：訴外人霞友開發株式會社（下稱霞友公司）
    原為伊公司股東之一，霞友公司前積欠訴外人野口松男債務
    新臺幣（下同）5,400 萬元，乃於民國（下同）85年8 月16
    日出售伊公司13% 之股權予伊公司之股東個人，因伊公司之
    股東無力支付現金予霞友公司俾供清償野口松男，遂向上訴
    人甲○○借款5,400 萬元，並以伊公司所有坐落新竹縣關西
    鎮○○段糞箕窩小段54-1地號等177 筆信託登記訴外人劉修
    興、陳錦松等人名義之土地（詳如原起訴狀附表所載，下稱
    系爭土地），為上訴人甲○○設定本金最高限額1 億元之抵
    押權，存續期間自85年7 月30日起至86年7 月29日止（下稱
    系爭抵押權）以為擔保，並由伊公司股東代表葉松成於85年
    8 月16日立具借據（下稱系爭借據），及由伊公司股東代表
    葉松成、上訴人甲○○、訴外人野口松男共同於同日訂立付
    款協議書（下稱系爭協議書）。於系爭借據及協議書上簽署
    之「天晟育樂股份有限公司股東代表葉松成」，非伊公司之
    負責人，無從代表伊公司簽立系爭借據及協議書，系爭借據
    及協議書對於伊公司自始不生效力。葉松成亦無代表伊公司
    向上訴人甲○○借款及提供伊公司所有系爭土地設定系爭抵
    押權之權限，葉松成所為借款及設定系爭抵押權之行為，違
    反公司法第16條第1 項及第185 條第1 項第2 款有關公司所
    有財產設定抵押借款須經股東會特別決議之規定，對伊公司
    應屬無效。又霞友公司曾於西元1992年9 月29日出具「收據
    承諾書」，載明確自伊公司取得借貸款5,000 萬元，並承諾
    若霞友公司未能於西元1992年12月31日清償，願以所擁有伊
    公司13% 之股權抵償。霞友公司因屆期未能清償，而於83年
    9月間出具「確認書」，以所擁有伊公司13%之股權抵償該債
    務，伊公司對於霞友公司即已無返還投資款之義務。嗣上訴
    人甲○○將系爭抵押權之2/10及1/10，分別讓與上訴人乙○
    ○及丁○○（即蔡淑美），惟抵押權債權所擔保之債權未隨
    同讓與，亦未踐行通知伊公司之程序，違反民法第870 條及
    第297 條第1 項前段之規定，對伊公司應屬無效。詎上訴人
    甲○○竟持系爭借據及協議書，以伊公司於85年8 月16日向
    其借款5,400 萬元，約定期限1 年屆期後，伊公司未為清償
    為由，向臺灣新竹地方法院聲請以86年度拍字第716 號裁定
    准予拍賣系爭土地，經拍定後塗銷系爭抵押權，上訴人甲○
    ○、乙○○及丁○○並因此依序獲分配7,084 萬2,782 元、
    2,016 萬元及1,008 萬元，顯屬無法律上之原因而獲有利益
    ，伊公司自得依不當得利之規定，求為命上訴人甲○○、乙
    ○○、丁○○各給付伊公司7,084 萬2,782 元、2,016 萬元
    、1,008 萬元，及均自95年2 月11日起至清償日止，按週年
    利率5%計算之利息（被上訴人於原審原提起確認借貸關係及
    抵押權不存在之訴，嗣因系爭土地經臺灣新竹地方法院民事
    執行處以92年度執字第1373號強制執行事件拍定，上訴人於
    94年9 月27日獲得分配上述執行款，被上訴人乃於95年2 月
    8 日變更訴之聲明，請求上訴人分別給付上開金額，及自94
    年9 月27日起算之法定遲延利息。原審判決上訴人應分別給
    付上開金額及均自95年2 月11日起算之法定遲延利息，並駁
    回被上訴人逾上開日期之利息請求。被上訴人就其敗訴部分
    ，未聲明上訴，已告確定。上訴人則就其敗訴部分不服，提
    起上訴），並答辯聲明：上訴駁回。
二、上訴人甲○○則以：被上訴人既不否認系爭借據及協議書之
    真正，且被上訴人之股東代表葉松成於系爭借據及協議書上
    蓋用被上訴人之公司印章，即有代表被上訴人之權限。乃被
    上訴人於簽立系爭借據及協議書時，礙於彼時公司法第167
    條公司不得以公司資金買回公司股份限制之規定，遂以股東
    全體之名義，為自己之計算而買回公司股份，實際出資人仍
    為被上訴人，並以公司所有之系爭土地設定系爭抵押權予伊
    。倘葉松成係擅以被上訴人公司名義簽立系爭借據及協議書
    ，則對被上訴人之權益影響重大，被上訴人不可能迄未對葉
    松成提起訴訟請求賠償損害，遲至系爭土地經法院拍定，始
    否認借貸之事實。被上訴人既於系爭借據上列名，且為系爭
    土地設定系爭抵押權時之債務人，即應與公司股東共同承擔
    借款債務，而就借款債務負責。又被上訴人公司13% 之股權
    買賣，係存在於被上訴人與霞友公司之間，霞友公司將股權
    買賣價金債權轉讓予訴外人野口松男，因被上訴人無資金給
    付予野口松男，而由伊承擔對野口松男之債務，約定於1 年
    後再還款予伊，被上訴人即脫離債之關係，屬免責之債務承
    擔，伊因承擔債務而為新債務人，而由野口松男出具之簽收
    證明，足認伊已代為清償，自得就被上訴人之上開借款債務
    ，拍賣系爭土地以為清償。況伊承擔被上訴人與野口松男間
    之債務後，是否將款項給付予野口松男？給付方式及地點為
    何，均與被上訴人無涉，不得逕認被上訴人對伊無給付義務
    等語，資為抗辯。上訴人乙○○、丁○○則抗辯：被上訴人
    原起訴請求確認系爭抵押權及抵押債權不存在，然系爭土地
    於強制執行程序早已拍定分配終結，為被上訴人所明知，被
    上訴人竟遲至95年2 月8 日始以情事變更為由更正聲明，顯
    屬故意延宕訴訟之進行。且情事變更之適用，僅在於聲明之
    變更，並不適用於訴訟標的之變更，伊2 人不同意被上訴人
    為訴之變更。縱認被上訴人得為訴之變更，因被上訴人於78
    年間邀霞友公司投資開發高爾夫球場，霞友公司出資數億元
    ，有土地及股權讓與契約書及備忘錄為憑，嗣霞友公司財務
    困窘，自79年間起在臺之開支分別向上訴人乙○○及上訴人
    丁○○之胞兄蔡文慶告貸，迨80年底，借款本息分別高達
    2,000 萬元及1,000 萬元。經霞友公司董事長高濱弘於81年
    9 月間來臺交涉，被上訴人同意先以借款方式交付5,000 萬
    元予霞友公司以解其燃眉之急，並約定霞友公司應於81年12
    月31日清償，否則同意以對被上訴人13 %之股權抵償。因霞
    友公司屆期未清償，並委由東京暴力組織山口組之首領野口
    松男代表該公司來臺，糾集本地之幫派分子與被上訴人交涉
    ，被上訴人懾於暴力，不得已而立具承諾書，同意解約返還
    霞友公司1 億5,000 萬元，除以霞友公司13 %之股權抵扣該
    5,000 萬元外，被上訴人自籌1,600 萬元，尚欠8,400 萬元
    ，被上訴人乃向上訴人甲○○借貸5,400 萬元，即由上訴人
    甲○○承擔被上訴人對野口松男之債務5,400 萬元，而霞友
    公司積欠上訴人乙○○及訴外人蔡文慶之本息各2,000 萬元
    及1,000 萬元債務，則由被上訴人承擔，並自上訴人甲○○
    原設定之1 億元系爭抵押權各移轉2/10及1/10以為擔保，嗣
    蔡文慶再將該1,000 萬元債權及1/10之系爭抵押權移轉予上
    訴人丁○○。被上訴人既已承受霞友公司對伊2 人之上開債
    務，並為系爭抵押權所擔保，被上訴人屆期未清償債務，上
    訴人甲○○自得行使抵押權而聲請拍賣系爭土地以資受償等
    語。並均上訴聲明：(一)原判決不利於上訴人部分廢棄。(二)上
    開廢棄部分，被上訴人在第一審之訴駁回。
三、本院依上訴人乙○○、丁○○之聲請，向臺灣新竹地方法院
    調取92年度執字第1373號拍賣抵押物事件卷宗。
四、兩造不爭執之事項：
  (一)系爭土地之登記名義人為劉修興、陳錦松等人。
  (二)上訴人甲○○為系爭最高限額抵押權1億元之抵押權人，嗣
    將系爭抵押權之2/10、1/10，分別轉讓予上訴人乙○○、丁
    ○○。
  (三)上訴人甲○○向臺灣新竹地方法院聲請拍賣系爭土地，經該
    院以86年度拍字第716 號裁定准許拍賣，甲○○持以聲請臺
    灣新竹地方法院以92年度執字第1373號執行，並已拍定，上
    訴人甲○○、乙○○、丁○○依序各分配取得7,084 萬2,78
    2 元、2,016 萬元、1,008 萬元。
五、兩造爭執之事項：
  (一)系爭土地是否為被上訴人所有而以訴外人劉修興、陳錦松之
    名義登記？
  (二)上訴人甲○○提出之85年8 月16日系爭借據及協議書（見原
    審卷(一)第24頁至第26頁），其上記載向上訴人甲○○借款5,
    400 萬元，效力是否及於被上訴人？
  (三)系爭5,400 萬元借款是否真實？
  茲分述如下：
  (一)系爭土地是否為被上訴人所有而以訴外人劉修興、陳錦松之
    名義登記？
    被上訴人主張系爭土地乃其公司所購買，信託登記為劉修興
    、陳錦松等人名義之事實，業據提出信託契約書為證（見原
    審卷(一)第31頁、第33頁），且劉修興及陳錦松（原經被上訴
    人列為原審被告，嗣被上訴人於93年12月7 日具狀撤回）之
    訴訟代理人於原審言詞辯論時亦不否認劉修興、陳錦松係受
    託人（見原審卷(一)第161 頁），被上訴人此部分之主張，應
    堪採信。
  (二)上訴人甲○○提出之85年8 月16日系爭借據及協議書（見原
    審卷(一)第24頁至第26頁），其上記載向上訴人甲○○借款5,
    400 萬元，效力是否及於被上訴人？
    經查，系爭借據借據之借款人欄及系爭協議書之甲方欄雖均
    記載為「天晟育樂股份有限公司股東代表：葉松成」，然上
    開2 欄除蓋有葉松成之印章外，並均蓋有被上訴人之公司章
    ，且葉松成於85年8 月16日簽署系爭借據及協議書時，確係
    被上訴人公司之負責人，堪認葉松成應係以被上訴人公司負
    責人之身分，簽署系爭借據及協議書，系爭借據及協議書自
    對被上訴人生效。被上訴人以信託登記劉修興、陳錦松名義
    之系爭土地設定系爭抵押權，並無違反公司法第16條第1 項
    「公司除依其他法律或公司章程規定得為保證者外，不得為
    任何人保證人」規定之問題。至公司法第185 條第1 項第2
    款規定須經股東會特別決議者，乃公司為讓與全部或主要部
    分之營業或財產，本件被上訴人提供公司自有之系爭土地，
    為向他人借款而設定抵押權，並非讓與營業或財產，被上訴
    人主張有違公司法第185 條第1 項第2 款之規定，及葉松成
    係以被上訴人公司股東代表而非以法定代理人或負責人之名
    義簽署，難認借款人係被上訴人公司云云，均未足採。
  (三)系爭5,400 萬元借款是否真實？
  (1)上訴人甲○○抗辯依系爭協議書第1 條及第2 條之約定，霞
    友公司出售被上訴人公司13%之股權，其中5,400萬元價款請
    求權由霞友公司移轉予野口松男，並由伊承擔被上訴人對野
    口松男之5,400 萬元債務，伊已給付野口松男5,400 萬元等
    情，固據提出系爭協議書及收據為證，惟查，上訴人甲○○
    就其給付野口松男款項之數額，先係稱5,397 萬元（見原審
    93年6 月15日民事答辯狀(一)），嗣則改稱6,749 萬元（見原
    審94年1 月15日民事答辯狀(五)），非但前後不一，且系爭借
    據及協議書既記載借款金額為5,400 萬元，上訴人甲○○竟
    給付野口松男逾5,400 萬元，復就此鉅額之借款無利息之約
    定，均有違常情而難予遽信；另上訴人甲○○雖提出野口松
    男具名之收據（見原審卷(一)第61頁至第70頁），用資證明已
    交付承擔債務之款項予野口松男，然該收據僅有野口松男之
    具名，其真實性既為被上訴人所否認，上訴人甲○○復未能
    舉證以實其說，縱該收據係野口松男所書具，所載之金額與
    系爭借據及付款協議書所載之金額，非但不相符，且部分收
    據內容異常（如以日幣1,000 萬元之收據抵作新臺幣1,000
    萬元；系爭借據及協議書簽署之時間為85年8 月16日，收據
    記載野口松男「於西元1996年11月15日、11月27日、12月10
    日各收到200 萬元；於西元1997年3 月24日收到140 萬元；
    於西元1997年4 月7 日收到100 萬元；於西元1997年6 月19
    日收到100 萬元；於1997年7 月24日收到270 萬元」，顯難
    執上開收據資為上訴人甲○○確有給付5,400 萬元予野口松
    男之證據。至上訴人甲○○另提出臺北市第五信用合作社支
    票存款對帳單，用以證明確有以其本人及其胞弟帳戶內之款
    項提款或以支票交由野口松男兌現，惟該對帳單僅能證明上
    訴人甲○○有提款之事實，與上訴人甲○○所提出之收據時
    間，多數矛盾，數額復不相符，亦難資為上訴人甲○○確有
    交付5,400 萬元予野口松男之證據。上訴人甲○○抗辯已依
    系爭協議書多次支付予野口松男共5,400 萬元云云，自無足
    取。
  (2)按附停止條件之法律行為，於條件成就時，發生效力，民法
    第99條第1 項定有明文。依卷附「收據承諾書」及「確認書
    」（見原審卷(一)第27頁、第29頁）之記載，霞友公司承諾其
    於西元1992年9 月29日向被上訴人商借之5,000 萬元借款如
    未能於西元1992年12月31日前返還，願以所擁有被上訴人公
    司13%之股權抵償，而霞友公司所持有被上訴人公司13%股權
    ，已因屆期未能清償之停止條件成就，由被上訴人公司自82
    年1 月1 日取得該13% 股權，則被上訴人公司主張其與霞友
    公司間債權債務關係已不存在，應可採信。又依上訴人乙○
    ○、丁○○抗辯彼等係分別借款2,000 萬元及1,000 萬元予
    霞友公司，被上訴人再以借款方式交付5,000 萬元予霞友公
    司以解其燃眉之急，嗣因霞友公司無力於約定之81年12月31
    日清償，被上訴人乃以霞友公司對其13 %之股權抵償；另被
    上訴人係懾於霞友公司之暴力而立具上開承諾書，實則被上
    訴人與霞友公司間並無債權債務關係存在等情，則上訴人乙
    ○○、丁○○顯無從受讓霞友公司對被上訴人之債權。
  (3)上訴人乙○○、丁○○另又辯稱伊等就系爭土地所取得之系
    爭抵押權，乃分別受讓自上訴人甲○○，而各該2,000 萬元
    及1,000 萬元之債權，則係由野口松男所轉讓，並非受讓自
    上訴人甲○○，依民法第870 條規定，抵押權不得由債權分
    離而讓與，自不生抵押權移轉之效力。
六、綜上所述，被上訴人與上訴人甲○○、乙○○、丁○○間，
    並無上開債權債務關係存在，上訴人甲○○向臺灣新竹地方
    法院聲請以86年度拍字第716 號裁定准予拍賣系爭土地，經
    拍定後塗銷系爭抵押權，上訴人甲○○、乙○○及丁○○並
    因此依序獲分配7,084 萬2,782 元、2,016 萬元及1,008 萬
    元，顯屬無法律上之原因而獲有利益。被上訴人本於民法17
    9 條不當得利之法律關係，請求上訴人甲○○、乙○○、丁
    ○○依序返還執行所得利益7,084 萬2,782 元、2,016 萬元
    及1,008 萬元，及均自上訴人收受給付之訴之更正聲明狀即
    95年2 月11日起至清償日止按週年利率5%計算之利息，洵屬
    有據，應予准許。原審判命上訴人如數給付，並無不合，應
    予維持。上訴意旨指摘原判決此部分不當，求予廢棄改判，
    為無理由，應予駁回。
七、本件事證已臻明確，兩造其餘之攻擊或防禦方法及未經援用
    之證據，經本院斟酌後，認為均不足以影響本判決之結果，
    自無逐一詳予論駁之必要，併此敘明。
據上論結，本件上訴為無理由，依民事訴訟法第449條第1項、第
78條、第85條第1項但書，判決如主文。
中    華    民    國    97    年    3     月    26    日
                    民事第十二庭
                        審判長法  官  陳駿璧
                              法  官  王仁貴
                              法  官  王麗莉
正本係照原本作成。
如不服本判決，應於收受送達後20日內向本院提出上訴書狀，其
未表明上訴理由者，應於提出上訴後20日內向本院補提理由書狀
（均須按他造當事人之人數附繕本）上訴時應提出委任律師或具
有律師資格之人之委任狀；委任有律師資格者，另應附具律師資
格證書及釋明委任人與受任人有民事訴訟法第466條之1第1項但
書或第2項（詳附註）所定關係之釋明文書影本。
中    華    民    國    97    年    3     月    27    日
                              書記官  劉美垣
附註：
民事訴訟法第466條之1（第1項、第2項）：
對於第二審判決上訴，上訴人應委任律師為訴訟代理人。但上訴
人或其他法定代理人具有律師資格者，不在此限。
上訴人之配偶、三親等內之血親、二親等內之姻親，或上訴人為
法人、中央或地方機關時，其所屬專任人員具有律師資格並經法
院認為適當者，亦得為第三審訴訟代理人。


司法院資訊處製作；財團法人民間司法改革基金會備份。
